臺灣高等法院臺中分院民事判決　　　　　　　　　　　　九十四年度上國字第二號
　　　上　訴　人　昇旺營造有限公司
　　　法定代理人　乙○○
　　　訴訟代理人　丙○○
　　　被　上訴人　南投縣政府
　　　法定代理人　甲○○
右當事人間請求國家賠償事件，上訴人對於民國九十三年十月二十六日臺灣南投地方
法院九十二年度國字第九號第一審判決提起上訴，本院於九十四年三月一日言詞辯論
終結，茲判決如下：
      主      文
上訴駁回。
第二審訴訟費用由上訴人負擔。
      事      實
一、上訴人聲明求為判決：(一)原判決廢棄。(二)被上訴人應將如起訴狀附件所示道歉啟
    事，於其所設網站（網址為：ｗｗｗ．ｎａｎｔｏｕ．ｇｏｖ．ｔｗ）以全頁方
    式，連續刊登七個月或賠償上訴人新臺幣一百萬元；並應另賠償上訴人新臺幣一
    百萬元；及均自起訴狀繕本送達翌日起至清償日止，按年息百分之五計算之法定
    遲延利息。(三)第一、二審訴訟費用由被上訴人負擔。(四)上訴人願供擔保，請准宣
    告假執行。其陳述除與一審判決所載相同者予以引用外，另補稱：
  (一)兩造於民國（下同）八十八年五月七日訂立工程契約書，由上訴人承包被上訴人
    之系爭「農村景觀及產業環境改善工程」，工程地點在國姓鄉，訂約總價為新臺
    幣（下同）一千四百六十六萬元。工程進行中，被上訴人主張上訴人於八十九年
    元月三十日領取工程估驗款，惟於八十九年五月二十日以後，即不再進場施作，
    經雙方多次協調溝通仍未見改善，並通知連帶保證廠商億源營造有限公司接辦，
    仍遭拒絕，因而聲明終止兩造原有工程合約，並於九十年六月六日以九十投府農
    輔字第九００九三二二五號函主張將依政府採購法第一百零一條第八款之規定，
    予以刊登政府公報，上訴人乃於九十年六月八日向被上訴人提出異議，被上訴人
    於九十年六月二十二日以九十投府農輔字第九００九五二０九號函復異議處理結
    果，上訴人接獲該異議結果，復於九十年六月二十九日以昇營字第（九０）０六
    二九號函向被上訴人表示「有關雙方爭議之事件，業於九十年六月五日依規定再
    送行政院公共工程委員會調解」，以為對被上訴人前開異議結果表示不服，不意
    被上訴人竟罔視上訴人前開函文，猶自九十年九月五日以九十投府農輔字第九０
    一四四二０六號函知公共工程會上網公告上訴人及億源營造公司均為拒絕往來廠
    商，致使上訴人聲譽受損，且連帶於該期間內均無法再承攬各政府機關或公營事
    業之工程，損失不貲。因被上訴人通知公共工程會上網公告上訴人為拒絕往來廠
    商，確實有不當之處，業經該會於九十一年四月十二日第六十五次委員會審議判
    斷書做成「原異議處理結果撤銷」，公共工程會並主動在九十一年三月二十八日
    自行註銷上訴人為拒絕往來廠商之公告。上訴人已向被上訴人聲請國家賠償，惟
    遭被上訴人拒絕，為此乃依國家賠償法第二條第二項前段及第九條第一項規定提
    起本訴。
  (二)本案分調解與申訴兩程序。調解案是九十年二月十九日依合約第十九條第(三)項規
    定，向行政院公共工程委員會申請調解，於九十年六月五日補齊資料調解內容一
    為終止合約之適法性，二為工期之計算。因雙方意見懸殊，行政院公共工程委員
    會於九十一年十月二十九日，作成調解不成立證明，雙方無法合意，調解不成立
    。申訴案則是九十年六月六日，被上訴人違反採購法，調解案審理中，責任未釐
    清，就認定上訴人違約，依採購法處分上訴人停權，上訴人於九十年六月八日提
    異議，被上訴人於九十年六月二十二日函異議無理由，上訴人於九十年六月二十
    九日函文本案已送調解，俟責任釐清再行處理，而被上訴人於九十年九月五日，
    竟逕行請求行政院公共工程委員會公告停權處分，並上網公告，行政院公共工程
    委員會於九十年九月二十六日公告、並上網，上訴人不服，於九十年十月二日提
    出異議，並於九十年十月八日依法向行政院公共工程委員會提申訴，經審理，行
    政院公共工程委員會於九十一年十二月十七日作成判斷書，判定申訴有理由，該
    違法處分，應行撤銷。但迄今還未撤銷，祇是於九十一年三月十三日暫行註銷。
    而行政院公共工程委員會判定被上訴人違法確定後，上訴人於九十二年八月四日
    向被上訴人請求國家賠償，未逾二年時效期限。
  (三)上訴人並未有違反採購法六十五條第十條規定「轉包」及十一款「因歸責於廠商
    事由，致延誤履約期限，情節重大」情事，關於工程之施作，上訴人只把大木作
    工程分包給被上訴人前計畫室主任蔡碧雲所保證之諮詢人員王志忠施作，其餘工
    程都是上訴人實際負責人丙○○負責指揮施作。關於工程之期限八十工作天，是
    因被上訴人之原因，致使工程無法完工。被上訴人前計計畫室主任蔡碧雲，於八
    十八年七月九日出面協調，要求上訴人提供貳佰萬元，供上訴人下游廠商王志忠
    做為週轉金，並保證廠商如期完成，卻未盡保證及督促責任，致使工程無法如期
    完工；被上訴人未依合約應辦事項未及時辦妥，致發生履約爭議而停工；被上訴
    人違反合約規定，擅自將已完成定約手續之設計圖拆換，致造成履約爭議，因上
    訴人並未同意拆換，被上訴人顯已毀約；工程需變更設計，未辦理完成，因工程
    辦理變更設計，依規定需辦理變更設計完成再施作，但被上訴人變更設計未辦理
    完成；工程因遇九二一大地震而停工是經被上訴人同意的；被上訴人與建築師發
    生監造履約爭議，建築師解除監造人員（甲方工程司），未再派任；建築師來函
    要求停工，未處理。以上事項皆非可歸責於上訴人。
  (四)引據七十三年臺上字第四０六二號判例，當事人就重要爭議點所提之訴訟中，法
    院及當事人就該已經法院判斷之爭議點法律關係，皆不得任何作相反之判斷主張
    ，始符合民事訴訟法上之誠信原則。本件業經台灣南投地方法院九十年度國字第
    四號判決、行政院公共工程委員會審議委員會九十一年十二月十七日之判斷書、
    台灣南投地方法院九十二年度國字第四八五號本案，皆已判定工程無法履約完工
    ，都非可歸責於上訴人之責任。查行政院公共工程委員會，屬行政機關對判斷認
    定，固無法拘束法院之效力，但其組成之審議委員會之委員們各個都是工程界之
    菁英，其專家專業公平對九十一年十二月十七日訴字第九０三六四號判斷結果，
    雖無法拘束法院之效力，但應可供法院採證參考，並應尊重其專業判定。
  (五)民法第五０七條第一項及第二項規定，工作需定作人之行為始能完成者，而定作
    人不為其行為者，承攬人得解除契約，並得請求賠償因契約解除而生損害。上訴
    人處於弱者未解除契約，而被上訴人應辦理事項未及時辦妥使上訴人無法履約施
    作也是事實，既然工程之無法履約施作非歸責於上訴人，被上訴人應無理由將上
    訴人停權處分上網公告。但本案主辦人員謝在郎是公務人員，竟利用其職權，違
    法行使公權力，故意不法加害、損害上訴人之權益，致使上訴人無法生存、影響
    生計，在調解審理中，責任未釐清，就認定上訴人違約，造成上訴人損害，理應
    依國家賠償法第二條第二項（一行為人是公務人員、二是執行職務行使公權力、
    三是不法行為、四是行為人故意、五侵害人民之權利、六不法行為造成損害）相
    關之六條文規定，被上訴人自應賠償上訴人損害。
二、被上訴人聲明求為判決：(一)上訴駁回。(二)第二審訴訟費用由上訴人負擔。(三)如受
    不利之判決，被上訴人願供擔保請准宣告免為假執行。其陳述除與一審判決所載
    相同者予以引用外，另補稱：
  (一)本件兩造不爭執之事實略有上訴人承包被上訴人「農村景觀及產業環境改善工
    程」，於八十八年五月七日得標並訂約，竣工期限為八十工作天，八十八年五月
    十三日開工，期間曾因九二一大地震影響，被上訴人同意自八十八年九月二十一
    日至同年十一月十七日停工。上訴人於八十九年五月二十日再度停工後即未再
    進場施作，經被上訴人通知上訴人及連帶保證廠商億源公司限期復工並完成工程
    ，仍未獲履行，被上訴人乃於九十年六月六日以九十投府農輔字第九００九三二
    二五號函通知上訴人將依政府採購法第一百零一條第八款規定，予以刊登政府公
    報。上訴人於九十年六月八日以昇營字第（九０）０六０八號函向被上訴人提
    出異議，被上訴人於九十年六月二十二日以九十投府農輔字第九００九五二０九
    號函復異議處理結果，上訴人接獲該異議結果，復於九十年六月二十九日以昇營
    字第（九０）０六二九號函，向被上訴人表示「有關雙方爭議之事件，業於九十
    年六月五日，依規定再送公共工程會採購申訴審議委員會調解」。被上訴人則
    於九十年九月五日以九十投府農輔字第九０一四四二０六號函通知公共工程會，
    依政府採購法第一百零二條第三項規定刊登政府採購公報，公共工程會乃於九十
    年九月二十六日在網路公告上訴人為拒絕往來廠商，拒絕往來截止日為九十一年
    九月二十五日。上訴人為此於九十二年八月四日具狀向被上訴人請求國家賠償
    ，經被上訴人於九十二年十月六日以九十二年法賠字第三號拒絕賠償理由書予以
    拒絕。
  (二)按公務員於執行職務、行使公權力時，因故意或過失不法侵害人民自由或權利者
    ，國家應負損害賠償責任，國家賠償法第二條第二項固定有明文。然其成立要件
    須具備：一行為人須為公務員；二須為執行職務行使公權力之行為；三須係不法
    之行為；四須行為人有故意或過失；五須侵害人民之自由或權利；六須不法行為
    與損害之發生有相當因果關係，始足相當。查上訴人提起本件訴訟，主要係以被
    上訴人通知公共工程會上網公告上訴人為拒絕往來廠商之行為，認損害其權利為
    由，請求國家賠償。然按此賠償請求權，自請求權人知有損害時起，因二年間不
    行使而消滅，國家賠償法第八條第一項前段亦定有明文。據此，本件兩造主要爭
    點厥為：本件上訴人起訴請求賠償是否已逾國家賠償法第八條第一項之二年請
    求權時效？本件上訴人據以起訴請求之事實是否符合國家賠償法第二條第二項
    規定之要件？
  (三)惟查：上訴人本件請求權已逾國家賠償法第八條第一項之二年請求權時效。按「
    民法第一百二十八條規定消滅時效，自請求權可行使時起算。該所謂『可行使時
    』，係指請求權人行使其請求權，客觀上無法律上之障礙而言，要與請求權人主
    觀上何時知悉其可行使無關」（最高法院八十五年度台上字第二三四０號判決）
    。因此，實務上對消滅時效之起算，係採客觀之判斷基礎，自當事人客觀上可行
    使其請求權時起算，要與請求權人主觀之認知無涉。本件上訴人主張系爭被上訴
    人九十年九月五日發文侵害其權利之部分，固因上訴人曾於二年時效屆滿前之九
    十二年八月四日向被上訴人為國家賠償之請求，復於請求後之六個月內即九十二
    年十二月四日提起本件訴訟。然查被上訴人早於九十年六月六日以（九０）投府
    農輔字第九００九三二二五號通知上訴人將予刊登政府公報，嗣於九十年六月二
    十二日以（九０）投府農輔字第九００九五二０九號函知異議處理之結果，為直
    接對上訴人發生效力之行政行為。而被上訴人依政府採購法第一百０一條第一項
    規定，於九十年九月五日所為函文，應屬執行上開通知之事實行為，並未改變前
    揭行政行為之狀況。故被上訴人於九十年六月二十六日向上訴人函知異議處理之
    結果後，依上訴人據以起訴之事實，其行使請求權客觀尚無法律上之障礙，則至
    九十二年八月四日上訴人向被上訴人請求國家賠償時，已逾國家賠償法第八條第
    一項之二年請求權時效。
  (四)本件上訴人據以起訴請求之事實並不符合國家賠償法第二條第二項規定之要件，
    因上訴人確有違反政府採購法之情形。依九十一年二月六日修正前政府採購法第
    一百零一條第一項規定，機關辦理採購，發現廠商有下列情形之一，應將其事實
    及理由通知廠商，並附記如未提出異議者，將刊登政府採購公報。是被上訴人乃
    引用該條項第八款規定，於九十年六月六日以九十投府農輔字第九００九三二二
    五號函通知上訴人如未依規定提出異議，將予以刊登政府公報。又被上訴人該函
    文中雖僅引用該條項第八款「因可歸責於廠商之事由，致解除或終止契約」之規
    定，惟依兩造往來函文觀之，上訴人尚有違反該條項第十款「違反第六十五條之
    規定轉包」、第十一款「因可歸責於廠商之事由，致延誤履約期限，情節重大」
    等規定之問題。被上訴人亦已對上訴人之異議函復處理結果。依修正前政府採購
    法第一百零二條第一項規定，廠商對於機關依前條所為之通知，認為違反本法或
    不實者，得於接獲通知之次日起二十日內，以書面向該機關提出異議。是上訴人
    接獲被上訴人上開通知後，即於九十年六月八日以昇營字第（九０）０六０八號
    函向被上訴人提出異議，被上訴人並於九十年六月二十二日以九十投府農輔字第
    九００九五二０九號函復：「二本工程所需之工程設計圖書均依規交付貴公司及
    工地主任蔡裕國先生，本府並於八十八年七月七日以八八投府農輔字第一０一六
    四０號函檢送變更設計追加預算書，請依約辦理施設在案。三貴公司於八十八年
    七月九日以八八昇營字第０七一二號函檢送本工程之大木作現場施工大樣圖，另
    於八十八年九月八日以昇營福字第八八０九０八號函第三次補送本工程之施工計
    畫書，顯然依據本府提供之工程設計圖說辦理。四貴公司於八十八年十二月二十
    九日向本府提出本工程之第一次供驗，並於八十九年一月三十一日提出保證書，
    由貴公司保證「由貴府估驗數量均依照合約圖說施工」，而貴公司亦於本府辦理
    第一次估驗後領取估驗款二、七四五、八六一元。五貴公司既已依照合約圖說提
    送施工大樣圖及施工計畫書在先，又申請估驗領取估驗款二、七四五、八六一元
    在後，且本工程之施工期限為八十工作天，卻在開工一年後，將本工程無法完成
    之原因藉詞推卸，本府自當依規終止契約，以符規定」等語在案。
  (五)政府採購法中之「申訴」及「調解」程序為迥不相同之制度。按廠商對前項異議
    之處理結果不服，或機關逾收受異議之日起二十日期限內不為處理者，無論該當
    案件是否逾公告金額，得於收受異議處理結果或期限屆滿之日起十五日內，以書
    面向該管採購申訴審議委員會申訴。機關依前條通知廠商後，廠商未於規定期限
    內提出異議或申訴，或經提出申訴結果不予受理或審議結果指明不違反本法或並
    無不實者，機關應即將廠商名稱及相關情形刊登政府採購公報。第一項及第二項
    關於異議及申訴之處理，準用第六章之規定，修正前政府採購法第一百零二條第
    二、三、四項定有明文。而有關提出「申訴」之程序，依修正前同法第七十六條
    至第七十八條規定，除須於收受異議處理結果之次日起十五日內向採購申訴審議
    委員會提出書面申訴外，其申訴書並須具備一定程式，且須將申訴書副本送達招
    標機關，始為適法。至於「調解」程序，則增訂於九十一年二月六日政府採購法
    修正後之第八十五條之一至四，且依第八十五條之一第三項規定，其程序及效力
    ，除政府採購法有特別規定外，準用民事訴訟法有關調解之規定。足見政府採購
    法中之「申訴」及「調解」程序，各有其不同之處理方式及效果，實為兩種迴不
    相同之制度。
  (六)上訴人於被上訴人通知將予刊登政府公報之前已申請調解，顯與本件系爭申訴案
    係不同之程序。上訴人主張其九十年六月五日向公共工程會申請調解，真意實為
    申訴，係其誤用程序，本應自負其責。且經原審向該會調閱系爭申訴案（訴九０
    三六四號）卷宗核閱結果，上訴人係遲至九十年十月八日始檢具申訴書向公共工
    程會提出申訴，有該申訴書影本在卷可憑，並經上訴人自承在卷（見原審九十三
    年九月九日言詞辯論筆錄），且該案卷內有處理申訴及訴願之資料，卻無上訴人
    所稱之申請調解資料，足見原上訴人係另案申請調解，尚與本件申訴案有別。況
    依上訴人所承，其係於九十年六月五日提出調解申請，而當時雖有履約爭議，卻
    尚無九十年六月六日九十投府農輔字第九００九三二二五號通知上訴人將予刊登
    政府公報函及九十年六月二十二日九十投府農輔字第九００九五二０九號異議處
    理結果函，上訴人如何能預先申訴，亦與常理不合，是其上開主張不足採信。
  (七)上訴人未於期限內依法「申訴」。上訴人於收受被上訴人異議處理結果後，僅於
    九十年六月二十九日以昇營字第（九０）０六二九號函知被上訴人「有關雙方爭
    議之事件，業於九十年六月五日，依規定再送公共工程會採購申訴審議委員會調
    解」，並未依上開規定檢具申訴書提出申訴，更無將申訴書副本送達被上訴人之
    事實。是上訴人此種意思表示，是否可認「廠商已於規定期限內提出申訴」，甚
    至是否屬「聲明不服」，或「向採購機關聲明不服是否等同申訴」等問題，均有
    疑異，也無定論，故被上訴人本於其法律上之確信，認為上訴人未於期限內依法
    申訴。
  (八)被上訴人既認定上訴人未於期限內申訴，依法並無裁量是否公告之權限，因此函
    知公共工程會公告，自係依法而為。且上訴人自八十九年五月二十日即停工未再
    進場施作，也未完成工程，係兩造不爭之事實。證人蔡裕國也證稱：「在八十九
    年三月二十日上訴人因資金調度困難將全部工程給我施作，由我自負盈虧，後來
    上訴人不願意領第二次工程款，我才在八十九年五月二十日停工」等語（見原審
    九十三年四月二十七日言詞辯論筆錄），上訴人復自承：「八十九年五月二十日
    停工，是因為王志忠停工，是我們將木材部分給王志忠做，其他工程分包給其他
    人，我們本身沒有施工，只有管理」等語（見原審九十三年三月十六日言詞辯論
    筆錄），益徵上訴人確有違約及違法轉包情事。況依上開政府採購法第一百零二
    條第三項規定，被上訴人於依同法第一百零一條第一項規定通知上訴人後，如上
    訴人未於規定期限內依法提出申訴，被上訴人「應即」將上訴人名稱及相關情形
    刊登政府採購公報，是被上訴人既認定上訴人未於期限內申訴，自也無裁量是否
    公告之權限，其因此函知公共工程會公告，自係依法而為。
  (九)至公共工程會於九十一年四月十二日第六十五次委員會審議判斷後，於同年十二
    月十七日做成判斷書（訴九０三六四號），雖將被上訴人九十年六月二十二日所
    為之異議處理結果撤銷，並主動在九十一年三月二十八日自行註銷上訴人為拒絕
    往來廠商之公告等情，有該判斷書影本附卷可稽。惟公務員行使公權力是否構成
    國家賠償責任，仍應以行為之時有無故意或過失等不法情事為據，不能單以事後
    該行政處分遭撤銷以為論斷。本件被上訴人並無上訴人所指應辦事項未及時辦妥
    之情形、被上訴人並未保證上訴人之下游包商王志忠如期完工、被上訴人並未擅
    自拆換設計圖之事，而上訴人並非監造契約之當事人，仍應依被上訴人之指示繼
    續施工。退萬步言，縱認系爭工程無法完工亦有可歸責於被上訴人之事由，惟上
    訴人自八十九年五月二十日即停工未再進場施作，也未完成工程，係兩造不爭之
    事實，被上訴人上開通知、異議處理及公告行為，均係依法行政，並無可歸責事
    由，與國家賠償法第二條第二項規定要件不符，上訴人行使請求權亦已逾國家賠
    償法第八條第一項之二年請求權時效，是以原審判決予以駁回，洵屬於法有據，
    上訴人所提上訴理由均不可採。
      理      由
一、上訴人主張：兩造於八十八年五月七日訂立工程契約書，由上訴人承包被上訴人
    之系爭「農村景觀及產業環境改善工程」，工程地點在國姓鄉，訂約總價為一千
    四百六十六萬元。於工程進行中，因被上訴人主張上訴人於八十九年五月二十日
    以後，即不再進場施作，經雙方多次協調溝通未見改善，通知連帶保證廠商億源
    公司接辦，亦遭拒絕為由，聲明終止兩造工程合約，並於九十年六月六日以九十
    投府農輔字第九００九三二二五號函主張將依政府採購法第一百零一條第八款之
    規定，予以刊登政府公報。上訴人乃於九十年六月八日向被上訴人提出異議，被
    上訴人於九十年六月二十二日以九十投府農輔字第九００九五二０九號函復異議
    處理結果，上訴人接獲該異議結果，復於九十年六月二十九日以昇營字第（九０
    ）０六二九號函向被上訴人表示「有關雙方爭議之事件，業於九十年六月五日依
    規定再送行政院公共工程委員會調解」，以為對被上訴人前開異議結果表示不服
    ，惟被上訴人竟罔視上訴人權益，猶以九十年九月五日九十投府農輔字第九０一
    四四二０六號函知公共工程會上網公告上訴人及億源公司均為拒絕往來廠商，致
    使上訴人聲譽受損，連帶於該期間內均無法再承攬各政府機關或公營事業之工程
    ，損失不貲。因被上訴人主辦人員謝在郎利用其職權，違法行使公權力，故意不
    法侵害上訴人之權益，在調解程序審理中，責任尚未釐清，就認定上訴人違約，
    發函通知公共工程會上網公告上訴人為拒絕往來廠商，確實有不當之處，嗣經公
    共工程會於九十一年四月十二日第六十五次委員會審議判斷書做成「原異議處理
    結果撤銷」，並主動在九十一年三月二十八日自行註銷上訴人為拒絕往來廠商之
    公告。上訴人已依國家賠償法第二條、第九條規定，向被上訴人請求損害賠償，
    惟被上訴人拒絕賠償，為此乃提起本訴等語。
二、被上訴人則以：本件上訴人請求權已逾國家賠償法第八條第一項之二年請求權
    時效，上訴人主張系爭被上訴人九十年九月五日發文侵害其權利之部分，固因上
    訴人曾於二年時效屆滿前之九十二年八月四日向被上訴人為國家賠償之請求，復
    於請求後之六個月內即九十二年十二月四日提起本件訴訟。然查被上訴人早於九
    十年六月六日以（九０）投府農輔字第九００九三二二五號通知上訴人將予刊登
    政府公報，嗣於九十年六月二十二日以（九０）投府農輔字第九００九五二０九
    號函知異議處理之結果，為直接對上訴人發生效力之行政行為。而被上訴人依政
    府採購法第一百０一條第一項規定，於九十年九月五日所為函文，應屬執行上開
    通知之事實行為，並未改變前揭行政行為之狀況。故被上訴人於九十年六月二十
    六日向上訴人函知異議處理之結果後，依上訴人據以起訴之事實，其行使請求權
    客觀尚無法律上之障礙，則至九十二年八月四日上訴人向被上訴人請求國家賠償
    時，已逾國家賠償法第八條第一項之二年請求權時效。上訴人據以起訴請求之
    事實並不符合國家賠償法第二條第二項規定之要件，因依九十一年二月六日修正
    前政府採購法第一百零二條第一項、第二項、第三項規定：「廠商對於機關依前
    條所為之通知，認為違反本法或不實者，得於接獲通知之次日起二十日內，以書
    面向該機關提出異議」、「廠商對前項異議之處理結果不服，或機關逾收受異議
    之次日起十五日內不為處理者，無論該案件是否逾公告金額，得於收受異議處理
    結果或期限屆滿之次日起十五日內，以書面向該管採購申訴審議委員會申訴」、
    「機關依前條通知廠商後，廠商未於規定期限內提出異議或申訴，或經提出申訴
    結果不予受理或審議結果指明不違反本法或並無不實者，機關應即將廠商名稱及
    相關情形刊登政府採購公報」。被上訴人既於九十年六月六日以九十投府農輔字
    第九００九三二二五號函通知上訴人如未依規定提出異議，將予以刊登政府公報
    。而上訴人接獲被上訴人上開通知後，雖於九十年六月八日以昇營字第（九０）
    ０六０八號函向被上訴人提出異議，但被上訴人於九十年六月二十二日以九十投
    府農輔字第九００九五二０九號函復異議處理結果後，上訴人僅於九十年六月二
    十九日以昇營字第（九０）０六二九號函知被上訴人「有關雙方爭議之事件，業
    於九十年六月五日，依規定再送公共工程會採購申訴審議委員會調解」，並未按
    規定檢具申訴書提出申訴，更無將申訴書副本送達被上訴人。被上訴人本於法律
    上之確信，認為上訴人未於期限內依法申訴，始依前述規定於九十年九月五日以
    九十投府農輔字第九０一四四二０六號發函通知公共工程會，依政府採購法第一
    百零二條第三項規定刊登政府採購公報，此乃係依法而為，被上訴人無自由裁量
    之權限，並不符合因故意或過失不法侵害權利之要件。至公共工程會嗣於九十一
    年四月十二日第六十五次委員會審議判斷後，於同年十二月十七日做成判斷書（
    訴九０三六四號），雖將被上訴人九十年六月二十二日所為之異議處理結果撤銷
    ，並主動在九十一年三月二十八日自行註銷上訴人為拒絕往來廠商之公告。惟公
    務員行使公權力是否構成國家賠償責任，仍應以行為之時有無故意或過失等不法
    情事為據，不能單以事後該行政處分遭撤銷以為論斷等語，資為抗辯。
三、查上訴人承包被上訴人系爭工程，於八十八年五月七日得標並訂約，竣工期限為
    八十工作天，八十八年五月十三日開工，期間曾因九二一大地震影響，被上訴人
    同意自八十八年九月二十一日至同年十一月十七日停工（八十八年十一月十五日
    八八投府農輔字第一四三四八五號函），嗣上訴人於八十九年五月二十日再度停
    工後即未再進場施作，經被上訴人通知上訴人及連帶保證廠商億源公司限期復工
    並完成工程，仍未獲履行，被上訴人乃於九十年六月六日以九十投府農輔字第九
    ００九三二二五號函通知上訴人將依政府採購法第一百零一條第八款規定，予以
    刊登政府公報，上訴人雖於九十年六月八日以昇營字第（九０）０六０八號函向
    被上訴人提出異議，經被上訴人於九十年六月二十二日以九十投府農輔字第九０
    ０九五二０九號函復異議處理結果，上訴人接獲該異議結果後，僅於九十年六月
    二十九日以昇營字第（九０）０六二九號函，向被上訴人表示「有關雙方爭議之
    事件，業於九十年六月五日，依規定再送公共工程會採購申訴審議委員會調解」
    ，並未按規定檢具申訴書提出申訴，同時將申訴書副本送達被上訴人。被上訴人
    乃於九十年九月五日以九十投府農輔字第九０一四四二０六號函通知公共工程會
    ，依政府採購法第一百零二條第三項規定刊登政府採購公報，經公共工程會於九
    十年九月二十六日在網路公告上訴人為拒絕往來廠商，拒絕往來截止日為九十一
    年九月二十五日，上訴人嗣於九十二年八月四日具狀向被上訴人請求國家賠償，
    經被上訴人於九十二年十月六日以九十二年法賠字第三號拒絕賠償理由書予以拒
    絕後，上訴人始於九十二年十二月四日向原審提起本件訴訟。此有前揭工程契約
    書、工程承攬契約書各一份、兩造上開往返各函文、拒絕往來廠商名單網路公告
    一紙、被上訴人拒絕賠償理由書一份可證，且為兩造所不爭執，堪信為真。惟兩
    造各以前述主張及抗辯作攻擊防禦，其爭執之重點所在為：被上訴人於九十年九
    月五日以九十投府農輔字第九０一四四二０六號發函通知公共工程會上網公告上
    訴人為拒絕往來廠商之系爭行為，上訴人於九十二年十二月四日據以提起本訴請
    求損害賠償，是否已逾國家賠償法第八條第一項之二年請求權時效？又被上訴人
    發出上開函件，經公共工程委員會在網路公告上訴人為拒絕往來廠商，是否構成
    公務員於執行職務、行使公權力時，因故意或過失不法侵害人民自由或權利之要
    件，而符合國家賠償法第二條第二項規定，上訴人得以請求國家賠償？茲分析說
    明如下：
  (一)按賠償請求權，自請求權人知有損害時起，因二年間不行使而消滅，此固為國家
    賠償法第八條第一項前段所明定。惟依民法第一百二十九條第一項第一款規定時
    效因請求而中斷，再依同法第一百三十條規定：「時效因請求而中斷者，若於請
    求後六個月內不起訴，視為不中斷」，是如請求權人在時效消滅前為請求，並於
    請求後六個月內為起訴時，則時效顯屬中斷之狀態，應無時效消滅之適用。本件
    上訴人主張被上訴人侵害其權利之系爭九十投府農輔字第九０一四四二０六號函
    文，發文時間為九十年九月五日，上訴人曾於二年時效屆滿前之九十二年八月四
    日向被上訴人為國家賠償之請求，復於請求後之六個月內即九十二年十二月四日
    具狀向原審提起本訴，依上開說明，其請求權尚未罹於時效而消滅。至被上訴人
    於九十年六月六日九十投府農輔字第九００九三二二五號通知上訴人將予刊登政
    府公報、九十年六月二十二日九十投府農輔字第九００九五二０九號通知異議處
    理結果二函，其發文時間既為九十年六月六日、六月二十二日，則至九十二年八
    月四日上訴人對被上訴人請求國家賠償時，已逾時二年，就此二函部分被上訴人
    以時效抗辯，即為可採。
  (二)按國家賠償法第二條第二項所定國家應負損害賠償責任者，以公務員於執行職務
    、行使公權力時，因故意或過失不法侵害人民自由或權利者為構成要件。是其成
    立必須具備行為人須為公務員、須為執行職務行使公權力之行為、須係不
    法之行為、須行為人有故意或過失、須侵害人民之自由或權利、須不法行
    為與損害之發生有相當因果關係，始足相當。本件上訴人據以起訴請求之事實，
    乃被上訴人於九十年九月五日以九十投府農輔字第九０一四四二０六號發函通知
    公共工程會上網公告上訴人為拒絕往來廠商之行為，依當時即九十一年二月六日
    修正前政府採購法第一百零一條規定：機關辦理採購，發現廠商有該條各款所列
    情形之一，應將其事實及理由通知廠商，並附記如未提出異議者，將刊登政府採
    購公報。同法第一百零二條第一項、第二項、第三項復規定：「廠商對於機關依
    前條所為之通知，認為違反本法或不實者，得於接獲通知之次日起二十日內，以
    書面向該機關提出異議」、「廠商對前項異議之處理結果不服，或機關逾收受異
    議之次日起十五日內不為處理者，無論該案件是否逾公告金額，得於收受異議處
    理結果或期限屆滿之次日起十五日內，以書面向該管採購申訴審議委員會申訴」
    、「機關依前條通知廠商後，廠商未於規定期限內提出異議或申訴，或經提出申
    訴結果不予受理或審議結果指明不違反本法或並無不實者，機關應即將廠商名稱
    及相關情形刊登政府採購公報」。
  (三)查上訴人承包被上訴人系爭工程，於八十八年五月七日得標並訂約，竣工期限為
    八十工作天，八十八年五月十三日開工，期間曾因九二一大地震影響，被上訴人
    同意自八十八年九月二十一日至同年十一月十七日停工（八十八年十一月十五日
    八八投府農輔字第一四三四八五號函），嗣上訴人於八十九年五月二十日再度停
    工後即未再進場施作，經被上訴人通知上訴人及連帶保證廠商億源公司限期復工
    並完成工程，仍未獲履行，被上訴人乃於九十年六月六日以九十投府農輔字第九
    ００九三二二五號函通知上訴人將依政府採購法第一百零一條第八款規定，予以
    刊登政府公報。嗣因上訴人未按規定提出申訴，被上訴人方於九十年九月五日以
    九十投府農輔字第九０一四四二０六號函通知公共工程會，依政府採購法第一百
    零二條第三項規定刊登政府採購公報。就此，上訴人亦不否認其自八十九年五月
    二十日即停工未再進場施作，也未完成工程屬實。再參證人蔡裕國於原審證稱：
    「在八十九年三月二十日上訴人因資金調度困難將全部工程給我施作，由我自負
    盈虧，後來上訴人不願意領第二次工程款，我才在八十九年五月二十日停工」等
    語（見原審九十三年四月二十七日言詞辯論筆錄），及上訴人自承：「八十九年
    五月二十日停工，是因為王志忠停工，是我們將木材部分給王志忠做，其他工程
    分包給其他人，我們本身沒有施工，只有管理」等語（見原審九十三年三月十六
    日言詞辯論筆錄）。則被上訴人以上訴人於八十九年五月二十日再度停工後即未
    再進場施作，經被上訴人通知上訴人及連帶保證廠商億源公司限期復工並完成工
    程，仍未獲履行，乃於九十年六月六日以九十投府農輔字第九００九三二二五號
    函通知上訴人將依政府採購法第一百零一條第八款規定，予以刊登政府公報。即
    非全然無據。
  (四)而姑勿論被上訴人前開九十年六月六日九十投府農輔字第九００九三二二五號函
    通知，是否的當。依前揭九十一年二月六日修正前政府採購法第一百零二條第一
    項、第二項規定，上訴人如有不服，即應對之提出異議及向該管採購申訴審議委
    員會提出申訴，否則被上訴人即有依同法條第三項規定，將廠商名稱及相關情形
    刊登政府採購公報。惟上訴人於接獲被上訴人上開通知後，雖於九十年六月八日
    以昇營字第（九０）０六０八號函向被上訴人提出異議，但被上訴人於九十年六
    月二十二日以九十投府農輔字第九００九五二０九號函復異議處理結果後，上訴
    人僅於九十年六月二十九日以昇營字第（九０）０六二九號函知被上訴人「有關
    雙方爭議之事件，業於九十年六月五日，依規定再送公共工程會採購申訴審議委
    員會調解」，並未按規定檢具申訴書提出申訴，同時將申訴書副本送達被上訴人
    。就此上訴人雖謂其接獲該異議結果，所發上開致被上訴人之九十年六月二十九
    日昇營字第（九０）０六二九號函，即係對被上訴人前揭異議結果表示不服云云
    。惟按修正前政府採購法第一百零二條第二、三、四項分別規定：「廠商對前項
    異議之處理結果不服，或機關逾收受異議之日起二十日期限內不為處理者，無論
    該當案件是否逾公告金額，得於收受異議處理結果或期限屆滿之日起十五日內，
    以書面向該管採購申訴審議委員會申訴」、「機關依前條通知廠商後，廠商未於
    規定期限內提出異議或申訴，或經提出申訴結果不予受理或審議結果指明不違反
    本法或並無不實者，機關應即將廠商名稱及相關情形刊登政府採購公報」、「第
    一項及第二項關於異議及申訴之處理，準用第六章之規定」。有關提出「申訴」
    之程序，依修正前同法第七十六條至第七十八條規定，除須於收受異議處理結果
    之次日起十五日內向採購申訴審議委員會提出書面申訴外，其申訴書並須具備一
    定程式，且須將申訴書副本送達招標機關，始為適法。至於「調解」程序，則增
    訂於九十一年二月六日政府採購法修正後之第八十五條之一至四，且依第八十五
    條之一第三項規定，其程序及效力，除政府採購法有特別規定外，準用民事訴訟
    法有關調解之規定。足見政府採購法中之「申訴」及「調解」程序，各有其不同
    之處理方式及效果，實為兩種迴不相同之制度。本件上訴人於收受被上訴人異議
    處理結果後，僅於九十年六月二十九日以昇營字第（九０）０六二九號函知被上
    訴人「主旨：第四次敬請貴府將『農村社區景觀及產業環境改善工程』，之終止
    合約、貴府已進場清點完畢之清單、及參加清點人員名單，提供本公司確認，以
    便結案，請查照。說明：一、復貴公司九十投府農輔字第九００九五二０九號函
    。二、有關雙方爭議之事件，業於九十年六月五日，依規定再送公共工程會採購
    申訴審議委員會調解」，並未依上開規定檢具申訴書向該管採購申訴委員會提出
    申訴，更無將申訴書副本送達被上訴人。是上訴人此種「在要求被上訴人提供所
    謂終止合約、已進場清點完畢之清單、及參加清點人員名單，提供上訴人確認，
    以便結案」之意思表示，是否可認為「廠商已於規定期限內提出申訴」，是否屬
    「聲明不服」，或「向採購機關聲明不服是否等同申訴」，均有疑義，故被上訴
    人主張其本於法律上之確信，認為上訴人未於期限內依法申訴，即屬有據。又本
    件經調閱系爭申訴案（訴九０三六四號）卷宗核閱結果，上訴人係另至九十年十
    月八日即九十年九月五日被上訴人函知公共工程會上網公告上訴人及億源公司為
    拒絕往來廠商後，始檢具申訴書向公共工程會提出申訴。況上訴人謂其係於九十
    年六月五日提出調解之申請，斯時尚無被上訴人之九十年六月六日九十投府農輔
    字第九００九三二二五號通知將予刊登政府公報函及九十年六月二十二日九十投
    府農輔字第九００九五二０九號異議處理結果函，縱上訴人於九十年六月五日有
    提出調解之申請，亦非對被上訴人前揭異議結果表示不服，是上訴人前述主張，
    應無足採。
  (五)從而，被上訴人抗辯稱其本於法律上之確信，認為上訴人未於期限內依法申訴，
    即應依政府採購法第一百零二條第三項規定，發函通知公共工程會，並無自由裁
    量之權限，乃於九十年九月五日以九十投府農輔字第九０一四四二０六號發函通
    知公共工程會，非故意或過失不法侵害上訴人之權利等情，自屬有據。至公共工
    程會嗣於九十一年四月十二日第六十五次委員會審議判斷後，雖於同年十二月十
    七日做成判斷書（訴九０三六四號），將被上訴人九十年六月二十二日所為之異
    議處理結果撤銷，並主動在九十一年三月二十八日自行註銷上訴人為拒絕往來廠
    商之公告。惟公務員行使公權力是否構成國家賠償責任，仍應以行為之時有無故
    意或過失等不法情事予以認定，不能單以事後該行政處分遭撤銷以憑論斷。
四、綜上所述，被上訴人於九十年九月五日以九十投府農輔字第九０一四四二０六號
    發函通知公共工程會上網公告上訴人為拒絕往來廠商之系爭行為，上訴人曾於二
    年時效屆滿前之九十二年八月四日向被上訴人提出國家賠償之請求，復於請求後
    之六個月內之九十二年十二月四日具狀向原審提起本訴，其請求權並未罹於時效
    消滅。至被上訴人於九十年六月六日九十投府農輔字第九００九三二二五號通知
    上訴人將予刊登政府公報、九十年六月二十二日九十投府農輔字第九００九五二
    ０九號通知異議處理結果二函，至九十二年八月四日上訴人對被上訴人請求國家
    賠償時，則已逾時二年，已罹於時效消滅。惟被上訴人九十年九月五日以九十投
    府農輔字第九０一四四二０六號發函之系爭行為，雖難免對上訴人之權益造成損
    害，且嗣經公共工程委員會於九十一年四月十二日第六十五次委員會審議判斷後
    ，於同年十二月十七日做成判斷書（訴九０三六四號），將被上訴人九十年六月
    二十二日所為之異議處理結果撤銷，並主動在九十一年三月二十八日自行註銷上
    訴人為拒絕往來廠商之公告。但因被上訴人行為時並無故意或過失等不法情事，
    不符合國家賠償法第二條第二項規定之求償要件，上訴人即不得據以請求國家賠
    償。
五、原審以上訴人依國家賠償之法律關係，請求被上訴人在其網站上刊登道歉啟示或
    賠償一百萬元及另賠償一百萬元暨法定遲延利息，為無理由，不應准許，而駁回
    其訴及失所附麗之假執行聲請，核無不合。上訴意旨指摘原判決不當，求予廢棄
    改判，為無理由，其上訴應予駁回。
六、本件事證已臻明確，兩造所提其餘攻擊防禦方法及舉證，與判決結果不生影響，
    爰不一一論述。
七、據上論結，本件上訴為無理由，依民事訴訟法第四百四十九條第一項、第七十八
    條，判決如主文。
中　　　華　　　民　　　國　　九十四　　年　　　三　　　月　　 十五　　 日
~B1民事第五庭審判長法　官　陳滿賢
~B2　　　　　　　　法　官　朱　樑
~B3　　　　　　　　法　官　古金男
右為正本係照原本作成。
如對本判決上訴，須於收受判決送達後二十日內向本院提出上訴書狀，其未表明上訴
理由者，應於提出上訴後二十日內向本院提出上訴理由書(須按他造人數附具繕本)。
上訴時應提出委任律師為訴訟代理人之委任狀。具有民事訴訟法第四百六十六條之一
第一項但書或第二項之情形為訴訟代理人者，另應附具律師及格證書及釋明委任人與
受任人有該條項所定關係之釋明文書影本。
~B 　 　　　　　　書記官　王麗英
中　　　華　　　民　　　國　　九十四　　年　　　三　　　月　　 十五　　 日
                                                                        Ｂ
